臺灣高等法院臺中分院民事判決　　　九十四年度上易字第一三六號
　　　上　訴　人　乙○○
　　　被　上訴人　榮民工程股份有限公司
　　　法定代理人　甲○○
　　　訴訟代理人　郭宏義律師
　　　　　　　　　劉志鵬律師
右當事人間請求返還不當得利事件，上訴人對於中華民國九十四年一月二十一日臺灣
台中地方法院第一審判決（九十三年度訴字第二五三○），提起上訴，本院於民國九
十四年四月二十六日言詞辯論終結，判決如下：
　　　主　　　文
原判決關於命上訴人給付超過新臺幣伍拾肆萬肆仟伍佰元及其利息部分，並該部分假
執行之宣告，暨訴訟費用之裁判均廢棄。
上開廢棄部分，被上訴人在原審之訴及其假執行之聲請均駁回。
第一、二審訴訟費用由上訴人負擔百分之七十七，餘由被上訴人負擔。
　　　事實及理由
一、本件被上訴人起訴主張：行政院國軍退除役官兵輔導委員會榮民工程事業管理處
    （下稱榮工處）於民國（下同）八十七年七月一日改制為榮民工程股份有限公司
　　即被上訴人公司，並由被上訴人公司概括承受榮工處之權利義務。查榮工處為配
　　合移轉民營，辦理專案裁減人員，依「行政院國軍退除役官兵輔導委員會附屬生
　　產事業機構配合移轉民營專案裁減人員處理要點」（下稱專案裁減人員處理要點
　　）規定，裁減人員於退出原參加之勞工保險，除符合規定得請領老年給付者外，
　　其損失之已投保年資，比照勞工保險條例第五十九條規定之給付標準，補償其損
　　失；但依法再參加勞工保險領取老年給付時，應將原領之補償金繳回；其所領老
　　年給付金額較原補償金為低時，僅繳回與所領老年給付同金額之補償金。上訴人
　　於八十四年二月一日依上開規定向榮工處申領勞工保險補償金新臺幣（下同）一
　　百零五萬三千五百二十五元，並書立切結書，保證再參加同一保險而領取老年給
　　付時，即自動繳回原領之補償金，嗣上訴人於九十二年五月二十九日自勞工保險
　　局領取老年給付七十萬九千五百元。爰依不當得利之規定或切結書之約定，請求
　　上訴人返還上開已領取之補償金，求為命上訴人給付七十萬九千五百元，及自起
　　訴狀繕本送達翌日起算法定遲延利息之判決。
二、上訴人則以：上訴人領得之老年給付七十萬九千五百係獲得勞工保險局之核准，
    該老年給付乃由上訴人自己繳納勞保費。且上訴人之前於八十四年二月一日遭資
    遣領得資遣費，其金額並非一百零五萬三千五百二十五元，且榮工處並沒有要求
    不能再參加勞工保險，被上訴人所提出之切結書，非上訴人親簽等語，資為抗辯
    。
三、下列之事實為兩造所不爭執，應堪信為真實：
　(一)上訴人曾服務於被上訴人公司前身之榮工處，榮工處為配合政府執行公營事業民
    營化之政策，於八十七年七月一日改制為榮民工程股份有限公司即被上訴人公司
    ，並由被上訴人公司概括承受榮工處之權利義務。
  (二)榮工處為強化經營能力，提高營運績效，以建立移轉民營條件，曾辦理專案裁減
　　，並依專案裁減人員處理要點，於專案裁減時，就年資尚不足以請領老年給付之
    離職或資遣員工，依其損失之勞保投保年資，比照勞工保險條例第五十九條規定
    之老年給付計算標準，由榮工處發給補償金。
　(三)上訴人前於八十四年二月一日榮工處專案裁減時，曾依上述處理要點領取補償金
    。
  (四)上訴人離開榮工處後，轉任台中縣新社鄉東興國民小學至退休，由東興國民小學
    為其申請老年給付，勞工保險局於九十二年五月二十九日核發七十萬九千五百元
    予上訴人。
四、兩造爭執之事項：
　(一)上訴人有無自榮工處領取補償金一百零五萬三千五百二十五元？
  (二)上訴人所領取之補償金於其自勞工保險局受領老年給付七十萬九千五百元之範圍
    內，應否負返還之義務？
五、本院得心證之理由：
　(一)上訴人有無自榮工處領取補償金一百零五萬三千五百二十五元？
　1.上訴人於本院審理時僅承認有自榮工處領取補償金，惟否認有在切結書上簽名領
　　取一百零五萬三千五百二十五元補償金，而以不知所領取補償金之確實金額置辯
　　，惟上訴人於原審就被上訴人所主張其已於八十四年二月一日為榮工處專案裁減
　　時有領取補償金一百零五萬三千五百二十五元之事實未予爭執。
　2.榮工處係依專案裁減人員處理要點第四條第四款規定，於專案裁減時，就年資尚
　　不足以請領老年給付之離職或資遣員工，依其損失之勞保投保年資，比照勞工保
　　險條例第五十九條規定之老年給付標準補償其損失。而勞工保險條件第五十九條
　　規定被保險人依前條第一項規定請領老年給付者，其保險年資合計每滿一年按其
　　平均月投保薪資，發給一個月老年給付；其保險年資合計超過十五年者，其超過
　　部分，每滿一年發給二個月老年給付。但最高以四十五個月為限，滿半年者以一
　　年計。查上訴人於榮工處任職期間為六十二年八月二十五日起至八十四年二月一
　　日，資遣當時連同之前在其他工廠或公司服務之勞保年資為二十四年二個月，其
　　平均月投保薪資為三萬一千九百二十五元（老年給付依勞工保險條例第十九條第
　　二項之規定，按被保險人退休之當月起三年之平均月投保薪資計算，上訴人八十
　　四年二月間有榮工處資遣之前三年月投資薪資依被上訴人所提出之勞工保險被保
　　險人投保資料表為八十一年二月至八十一年十二月共十一個月每月二萬八千八百
　　元，八十二年一月至八十四年一月共二十五個月每月三萬三千三百元，其計算方
　　式為28800×11=316800，33300×25=832500，316800＋832500=0000000，000000
　　0÷36=31925） ，榮工處乃以平均月投保薪資三十三倍（前十五年每月一個月，
　　後九年每年二個月）計算上訴人之勞保補償金為一百零五萬三千五百二十五元，
　　於八十四年七月十七日支付予上訴人，是上訴人向榮工處所領取之勞保補償金應
　　為一百零五萬三千五百二十五元無誤。上訴人既有向榮工處領取勞保補償金，上
　　訴人若未於八十四年七月十七日自榮工處領取一百零五萬三千五百二十五元之勞
　　保補償金，上訴人豈有不向榮工處提出異議之理，且於本件審理時應提出其所領
　　取之勞保補償金非一百零五萬三千五百二十五元之證明，並陳明其確實領取之金
　　額，而非於原審認定其領取之勞保補償金為一百零五萬三千五百二十五元後始予
　　以否認。
　3.榮工處係於八十四年七月十七日以面額一百零五萬三千五百二十五元之支票支付
    上訴人之勞保補償金，此有榮工處製作之支出傳票為證，該支出傳票有經承辦人
    員層層送請上級核閱至榮工處主任蓋章為止，並蓋有上訴人之印文，該支出傳票
    製作日期為八十四年七月十七日，顯非臨訟始製作，亦非承辦人員所偽造，上訴
    人既承認有自榮工處領取勞保補償金，該支出傳票之內容即應為真實。至上訴人
    所提出其郵局、銀行存摺未有一百零五萬三千五百二十五元存款之記載，因榮工
    處係以面額一百零五萬三千五百二十五元之支票支付上訴人勞保補償金，而非將
    該款項撥入上訴人之郵局、銀行帳戶，自不能以上訴人之郵局、銀行存摺未有一
    百零五萬三千五百二十五元存款之記載，據予認定上訴人並未收到榮工處所支付
    之勞保補償金一百零五萬三千五百二十五元。
　(二)上訴人所領取之補償金於其自勞工保險局受領老年給付七十萬九千五百元之範圍
　　內，應否負返還之義務：
  1.依專案裁減人員處理要點之約定，榮工處發給補償金予離職或資遣之員工，乃係
    針對不符勞工保險條例請領勞保給付之員工，因提前離職或遭資遣，無法自勞工
    保險局獲得勞保給付，為鼓勵員工提前離職或同意資遣，乃就該員工喪失勞保年
　　資所受損害予以補償，但若該員工於離職或遭資遣後再參加勞工保險，之前所獲
　　補償之勞保年資可以合併計算，為避免該員工重複獲得利益，專案裁減人員處理
　　要點乃再約定若該員工再參加勞工保險而領取老年給付時，應將補償金繳回，如
　　其所領老年給付金額較原補償金低時，僅需繳回與所領老年給付同額之補償金。
　　上訴人既同意為榮工處資遣領取補償金，自係同意適用該專案裁減人員處理要點
　　之約定，在其離開榮工處再參加勞工保險，於領取老年給付時將補償金繳回，如
　　其所領取老年給付金額較原補償金低時，則繳回與所領老年給付同金額之補償金
　　。
  2.上訴人所受領之勞保補償金，係榮工處補償上訴人因同意遭資遣喪失勞保年資所
　　受之損害，故上訴人於離開榮工處再參加勞工保險領取老年給付，所重複獲得之
　　利益限於服務榮工處及之前之勞保年資而自榮工處獲得補償之款項，上訴人所應
　　退還之補償金亦為該段期間所獲得者為限，至上訴人離開榮工處所投保之勞工保
　　險，與被上訴人無關，上訴人再參加勞工保險後之勞保年資所能獲得老年給付之
　　範圍內，被上訴人自不能要求上訴人退還補償金。故專案裁減人員處理要點所定
　　若該員工再參加勞工保險而領取老年給付時，應將補償金繳回，如其所領老年給
　　付金額較原補償金低時，僅需繳回與所領老年給付同金額之補償金，解釋上自應
　　以上訴人自榮工處所領取之補償金與該受補償之勞保年資依嗣後再參加勞工保險
　　所能獲得之老年給付相比較，不能將與榮工處補償無關之嗣後再參加勞工保險之
　　服務年資所能獲得之老年給付加入，以上訴人自勞工保險局領得之全部老年給付
　　為準，否則無異係將上訴人嗣後再參加勞工保險之服務年資所能獲得之老年給付
　　亦退還被上訴人，其不合理至為明顯，亦與專案裁減人員處理要點之精神有違。
　　是上訴人所領取之老年給付較勞保補償金為少，上訴人所應退還之補償金，應為
　　上訴人已自榮工處獲得補償之二十四年二個月勞保年資依領取老年給付當時之平
　　均月投保薪資計算所能獲得之老年給付，而非上訴人由勞工保險局領得之老年給
　　付七十萬九千五百元。
　3.上訴人由勞工保險局領得之老年給付七十萬九千五百元，係以上訴人勞保年資二
    十九年一六九日，按退職當月起前三年之平均月投保薪資一萬六千五百元，發給
    四十三個月，此有上訴人所提出之勞工保險局核定函在卷可稽，並為被上訴人所
    不爭執，是扣除上訴人獲得補償之勞保年資二十四年二個月，上訴人離開榮工處
    再參加勞工保險之服務年資為五年三個月多，上訴人所領得之四十三個基數平均
    月投保薪資一萬六千五百元之七十萬九千五百元老年給付，其中十個基數十六萬
    五千元之老年給付應與本件勞保補償金無關，其餘三十三個基數五十四萬四千五
    百元之老年給付始為上訴人所應退還之補償金。
　4.上訴人自榮工處領得之補償金，因其嗣後自勞工保險局領得老年給付五十四萬四
    千五百元，在五十四萬四千五百元之範圍內，已失去保有上開範圍內補償金之法
    律上原因，依民法第一百七十九條之規定，被上訴人自得請求上訴人返還所受領
    之不當得利。
六、被上訴人請求上訴人給付七十萬九千五百元，及自起訴狀繕本送達翌日起算之法
    定遲延利息，在五十四萬四千五百元及自九十三年十二月十五日起算法定遲延利
    息之範圍內，被上訴人之請求並無不合，應予准許，超過部分則屬無據，不應准
    許。原審為上訴人敗訴之判決，命上訴人如數給付，上訴意旨指摘原判決不當，
    求予廢棄改判，就上開應准許部分，上訴人之上訴為無理由，應予駁回，其餘部
    分，原判決尚有未洽，此部分應予廢棄，爰由本院改判如主文第二項所示。兩造
    其餘攻擊防禦方法，均不影響本判決之結果，爰不逐一論述，併予敘明。
七、據上論結，本件上訴為一部有理由，一部無理由，依民事訴訟法第四百四十九條
    第一項、第四百五十條、第七十九條，判決如主文。
中　　　華　　　民　　　國　　九十四　　年　　　五　　　月　　　十　　　日
~B1民事第四庭審判長法　官　黃斐君
~B2　　　　　　　　法　官　張浴美
~B3　　　　　　　　法　官　陳蘇宗
右為正本係照原本作成。
不得上訴。
~B　　　　　　　　書記官　吳麗慧
中　　　華　　　民　　　國　　九十四　　年　　　五　　　月　　 十二　　 日
                                                                        Ｈ
